ACORDAO-COMPLETO-2410645

ACÓRDÃO 1424/2020 ATA 19/2020 - PLENÁRIO

VISTOS, relatados e discutidos estes autos de Consulta, formulada pela Presidência do Tribunal Superior do Trabalho, acerca da possibilidade de restabelecimento de vantagens incorporadas por servidor público estatutário que, após romper seu vínculo funcional com a Administração Pública, foi investido em novo cargo público federal, antes da revogação da legislação que instituiu as vantagens que se pretende restaurar. 
 ACORDAM os Ministros do Tribunal de Contas da União, reunidos em Sessão do Plenário, diante das razões expostas pelo relator, em:
9.1 nos termos do art. 1º, inciso XVII, § 2°, da Lei 8.443/1992, c/c art. 264, inciso V, do Regimento Interno deste Tribunal, conhecer da presente Consulta, assentando as seguintes respostas:
9.1.1 em consonância com a jurisprudência dessa Corte de Contas, assentada desde o Acórdão 3055/2009-TCU-Plenário (relator: Ministro-substituto Weder de Oliveira) , o rompimento do vínculo jurídico do servidor com a Administração Pública Federal é obstáculo ao restabelecimento de vantagens da Lei 8.112/1990, independentemente do momento em que o servidor é investido novamente em outro cargo público federal, se antes ou depois da revogação da legislação que instituiu a vantagem anteriormente concedida;
9.1.2 nos termos do art. 54 da Lei 9.784/1999, no que diz respeito à atuação administrativa da unidade de vinculação do servidor, ficam preservados, sem alterações, os atos administrativos expedidos há mais de cinco anos em desacordo com a orientação constante do item precedente, sem prejuízo da competência de controle externo do Tribunal de Contas da União, nos termos da Lei 8.443/1992;
9.2 dar ciência deste Acórdão ao Presidente do Tribunal Superior do Trabalho e, em face do caráter normativo das respostas à presente consulta, cientificar também os seguintes órgãos, informando aos destinatários que o teor integral da presente deliberação poderá ser obtido no endereço eletrônico www.tcu.gov.br/acordaos:  
9.2.1 Secretaria de Gestão e Desempenho de Pessoal do Ministério da Economia;
9.2.2 Supremo Tribunal Federal;
9.2.3 Superior Tribunal de Justiça;
9.2.4 Tribunal Superior Eleitoral;
9.2.5 Superior Tribunal Militar.
9.2.6 Conselho Superior da Justiça do Trabalho;
9.2.7 Conselho Nacional de Justiça e Conselho da Justiça Federal;
9.2.8 Tribunal de Justiça do Distrito Federal e Territórios;
9.2.9 Câmara dos Deputados;
9.2.10 Senado Federal;
9.2.11 Ministério Público da União e Conselho Nacional do Ministério Público.

Consulta acerca da possibilidade de restabelecimento de vantagens incorporadas ao patrimônio jurídico de servidor público que rompeu seu vínculo jurídico com a Administração e foi investido em novo cargo público federal antes da revogação da legislação que instituiu as vantagens que se pretende restaurar.

Tribunal Superior do Trabalho.

3. Interessados/Responsáveis: não há.

13.1. Ministros presentes: José Mucio Monteiro (Presidente), Walton Alencar Rodrigues, Benjamin Zymler, Augusto Nardes, Aroldo Cedraz, Raimundo Carreiro (Relator), Ana Arraes, Bruno Dantas e Vital do Rêgo.
13.2. Ministros-Substitutos presentes: Augusto Sherman Cavalcanti, Marcos Bemquerer Costa, André Luís de Carvalho e Weder de Oliveira.

RAIMUNDO CARREIRO

Trata-se de consulta formulada pelo então Presidente do Tribunal Superior do Trabalho (TST) , Exmo. Sr. Ministro João Batista Brito Pereira, sobre a possibilidade de restabelecimento de vantagens incorporadas por servidor público estatutário que, após romper seu vínculo funcional com a Administração Pública, foi investido em novo cargo público federal, antes da revogação da legislação que instituiu as vantagens que se pretende restaurar (peça 1) . 
2.	Presentes os requisitos de admissibilidade, nos termos do art. 264, inciso V, do Regimento Interno deste Tribunal, a consulta foi instruída pela Secretaria de Fiscalização de Pessoal, mediante pareceres convergentes e complementares, e por mim submetida à oitiva do Ministério Público de Contas, que endossou a proposição final da unidade técnica. 
3.	Reproduzo a seguir, com ajustes de forma, o teor principal do parecer lavrado pelo Procurador Marinus Eduardo De Vries Marsico, que bem resume as análises e conclusões da Sefip e agrega argumentos complementares à fundamentação da proposta de encaminhamento (peça 6) :
	 (...) 
	A consulta foi desdobrada nos seguintes questionamentos: 
	"A ruptura do vínculo jurídico do servidor com a Administração é obstáculo à concessão de vantagens estatutárias quando o seu reingresso ocorre antes da revogação dessas vantagens? 
	Em caso de resposta positiva à primeira pergunta, questiona-se ainda: considerando o princípio da segurança jurídica, o disposto no inciso XIII do parágrafo único do art. 2º da Lei 9.784/1999, bem assim no art. 24 da Lei de Introdução às normas do Direito Brasileiro (Decreto-Lei 4.657/1942) , incluído pela Lei 13.655/2018, essa nova orientação alcança as concessões já feitas pela Administração Pública com base no entendimento anterior que limitava o requisito de não rompimento do vínculo funcional às situações de manutenção, ou seja, quando o reingresso do servidor ocorre após a revogação das vantagens estatutárias?"
	Conforme parecer do órgão de assistência técnica do TST (peça 1) , o consulente defende que a jurisprudência do TCU teria se firmado no sentido de que a ruptura do vínculo jurídico do servidor com a Administração não era óbice ao restabelecimento de determinada vantagem estatutária, caso o servidor retornasse ao serviço público antes da revogação da legislação que a instituiu (Acórdão 2036/2004-TCU-Plenário e 3.055/2009-Plenário) . Apenas a partir da prolação dos Acórdão 4322/2015-TCU-Primeira Câmara e 11.838/2016-2ª Câmara, é que tal jurisprudência teria sido alterada, firmando-se no sentido de que a ruptura do vínculo jurídico do servidor com a Administração Pública impediria o restabelecimento de vantagens conquistadas durante o exercício do cargo anterior, sem qualquer ressalva. 
	Como fundamentação para sustentar essa tese, o mencionado parecer técnico cria duas ficções jurídicas distintas, qual seja, a manutenção e a concessão de vantagens estatutárias, defendendo que o requisito de ininterrupção se limitava a apenas ao primeiro caso (manutenção) , que corresponderia ao o reingresso ocorrido após a revogação da vantagem estatutária, por ser pressuposto à preservação dos direitos personalíssimos incorporados ao patrimônio jurídico do servidor. Explica então que os pareceres técnicos (em especial o Parecer AGU 13/2000 e Nota Técnica 282/2001, no Ministério do Planejamento) , tratavam apenas dos casos de "manutenção", mas nada dispondo sobre a "concessão" de vantagens estatutárias, aproveitando-se o tempo obtido anteriormente ao rompimento de vínculo caso o reingresso ocorresse antes da revogação de tais vantagens.
	Fundamenta sua análise ainda no princípio da legalidade estrita, sustentando que a Administração, ao conceder as vantagens estatutárias, deve observar os estritos termos da Lei, não podendo o intérprete acrescentar condições novas, e aduz que os dispositivos que disciplinavam o adicional por tempo de serviço, licença-prêmio por assiduidade e quintos/décimos não previram como requisito à concessão a não ruptura do vínculo funcional. 
	Por fim, questiona "a razoabilidade de se impor às situações já consolidadas esse novo entendimento, tendo em vista o macroprincípio da segurança jurídica, do qual exsurge a vedação à aplicação retroativa de nova interpretação, prevista no inciso XIII do parágrafo único do art. 2º da Lei 9.784/1999".
***
	Em análise à peça 2, a Sefip rechaçou o argumento do órgão de assistência técnica do TST de que teria havido mudança de entendimento do TCU a partir da prolação dos Acórdão 4322/2015-TCU-Primeira Câmara e 11.838/2016-2ª Câmara, uma vez que o próprio sumário do Acórdão 3055/2009-TCU-Plenário, proferido em sede de consulta, já havia deixado claro que somente seria possível "a continuidade de pagamento de vantagens incorporadas por servidor em casos de vacância e posse simultâneas em cargos públicos na Administração Pública Federal", de modo que, havendo solução de continuidade no vínculo com a Administração Pública, o servidor perderia o direito ao recebimento das vantagens inicialmente concedidas, tais como quintos/décimos e anuênios, ainda que retornasse ao serviço público antes da revogação da lei que as instituiu. 
	A Unidade Técnica reconheceu que, na ocasião do Acórdão 2036/2004-TCU-Plenário, citado no parecer do consulente, a questão da quebra do vínculo jurídico do servidor com a Administração ainda não havia sido claramente discutida, mas que tal deliberação, proferida em processo administrativo dessa Corte de Contas, não teria caráter normativo nem força vinculante em relação a outros órgãos da Administração Pública. Por outro lado, por ocasião do Acórdão 3055/2009-TCU-Plenário, o TCU teria firmando entendimento de que "não havendo quebra do vínculo jurídico entre o servidor e a Administração Pública Federal, não há óbice, nas duas situações em tese descritas na consulta, ao restabelecimento do pagamento das vantagens inicialmente concedidas, (...) ".
	A Sefip lembrou ainda que a dúvida suscitada na mencionada consulta se referiu à situação de servidor empossado em cargo público após ter exercido outros dois, todos regidos pela Lei 8.112/1990 e ocupados em sequência e sem interrupção do vínculo com a Administração, sendo o cargo intermediário remunerado por subsídio - o qual não admite sua percepção, por exemplo, acrescida de quintos/décimos e anuênios. Assim, o esclarecimento buscado consistiu em verificar a possibilidade de tais parcelas serem restabelecidas ao patrimônio jurídico do servidor ao ser investido em um terceiro cargo não remunerado por subsídio.
	Asseverou que o fato de o questionamento submetido ao TCU, também pelo TST, nos termos em que fora formulado, restringiu-se a situações em que o servidor retornava ao serviço público após a revogação dos benefícios estatutários e que, por isso, tal restrição, feita pela própria consulente, parece ter influenciado o órgão de assistência técnica do TST ao defender que teria havido uma modificação na jurisprudência dessa Corte. Entretanto, alertou que o Tribunal, ao examinar, para fins de registro, a legalidade dos atos de aposentadoria a que aludem os Acórdão 4322/2015-TCU-Primeira Câmara e 11.838/2016-2ª Câmara, não levou em conta o momento de retorno dos servidores aos quadros da Administração para considerar ilegal a averbação dos anuênios conquistados durante o exercício de cargo anterior, mas unicamente a ocorrência da quebra do vínculo, sendo irrelevante o fato de o servidor ter retornado ao serviço público antes da revogação da legislação que instituiu a vantagem anteriormente conquistada. 
A Unidade Técnica sustentou ainda que a jurisprudência do TCU buscou fundamentos no Parecer GM 13/2000, da lavra do então Advogado-Geral da União e atual ministro do STF Gilmar Ferreira Mendes, no qual também não há qualquer ressalva relacionada ao momento de retorno do servidor aos quadros da Administração e citou trechos da ementa e dos fundamentos do parecer, a qual também reproduzimos abaixo, por bastante esclarecedores: 
Parecer GM 13/2000
A nomeação e a posse constituem relação jurídica entre o servidor e o Estado, gerando direitos e deveres. A exoneração os extingue. Se a vacância de um cargo decorre da posse em outro inacumulável, cessam os direitos e deveres adstritos ao cargo que vagou e, em razão do cargo provido, são criados ou contraídos outros, nos termos da legislação vigente na data da nova investidura. Na hipótese de tratar-se de posse e consequente vacância de cargo pertencente à União, são preservados os direitos personalíssimos incorporados ao patrimônio jurídico do servidor, mesmo se, na data em que este for empossado, os preceptivos de que advieram os direitos não mais integrarem a ordem estatutária, pois subsistirá a relação jurídica e nenhuma interrupção ocorrerá na condição de servidor da entidade empregadora. Nos casos de provimento e vacância envolventes de pessoas político-federativas distintas, aproveita-se o tempo de serviço ou de contribuição, conforme o caso, para efeito de aposentadoria. Não resulta na interrupção da condição de servidor público e, em decorrência, na elisão dos direitos garantidos pelo art. 3º da EC 20/1998, a mudança de cargos oriundas de posse e de consequente exoneração, desde que os efeitos desta vigorema partir de uma mesma data. Os cargos podem pertencer a uma mesma ou a diferentes pessoas jurídicas, inclusive de Unidades da federação diversas.
18. Ora, se persistem: a) a condição de servidor quando este é exonerado de um cargo porque empossado em outro inacumulável, ambos de uma mesma pessoa jurídica; b) suas responsabilidades; c) a relação jurídica; e d) o amparo do tempo de serviço prestado, ex vi legis; não se reputa coerente com o senso de razoabilidade o Estado entender suprimidos, interpretativamente, os direitos personalíssimos incorporados ao patrimônio jurídico do servidor (décimos, anuênios, etc.) . Note-se que eles seriam tidos como eliminados, não obstante a Administração haver inscrito o servidor no concurso público, aferido seus conhecimentos e condições de saúde, físicas e mentais, e efetuado a nova investidura, provocando prejuízos a quem submeteu-se aos desgastes próprios de qualquer processo seletivo público e galgou novo cargo, continuando a prestar serviços ao Estado. 
19. (...) . Mas frise-se, no caso sob exame, necessariamente não houve quebra do vínculo jurídico com o ente estatal União, até mesmo porque ambos os poderes, tanto o Executivo como o Judiciário, integram a Pessoa Jurídica de Direito Público Interno 'União', bem assim são regidos pelo mesmo regime jurídico único dos servidores civis da União, Autarquias e Fundações Públicas Federais, ou seja, a Lei nº 8.112/1990. Desse modo, não resta dúvida de que o servidor que migra do Poder Judiciário Federal para exercício de outro cargo inacumulável no Poder Executivo, que também é Federal, poderá trazer consigo as vantagens pessoais já incorporadas no outro Poder da União, desde que não tenha havido quebra dessa relação jurídica. (...) . (destaques acrescentados) 
	A Unidade Técnica rejeitou também o argumento da falta de previsão legal para o TCU considerar o requisito da ininterrupção do vínculo na concessão de vantagens estatutárias. Asseverou que tal conclusão parece ilógica, primeiro porque o rompimento do vínculo jurídico do servidor com a Administração importa na perda de vantagens, como quintos/décimos e anuênios, ao encerrar a relação jurídico-funcional estabelecida entre servidor e Estado e, segundo, porque a ausência de previsão legal poderia até ser obstáculo ao restabelecimento das vantagens conquistadas durante o exercício do cargo anteriormente ocupado, mas não circunstância legitimadora da averbação de tempo de serviço para fins de restaurar tais vantagens, na forma aventada no parecer que acompanhou a consulta sob exame. 
	Por fim, quanto ao segundo questionamento, a Sefip alertou que o entendimento manifestado pelo consulente não encontra amparo na jurisprudência do TCU a partir da publicação do Acórdão 3055/2009-TCU-Plenário, de modo que não poderia ser aceito o argumento no sentido de que os Acórdão 4322/2015-TCU-Primeira Câmara e 11.838/2016-TCU-2ª Câmara marcaram a mudança na jurisprudência dessa Corte de Contas sobre o tema. Nesse sentido, não haveria que se falar em retroatividade de nova orientação, pois desde a publicação do Acórdão 3055/2009-TCU-Plenário já havia ficado claro que o rompimento do vínculo jurídico do servidor com a Administração Pública Federal era obstáculo ao restabelecimento de vantagens estatutárias, independentemente do momento em que o servidor é investido no novo cargo público, se antes ou depois da revogação da legislação que instituiu a vantagem anteriormente conquistada. 
	Entretanto, entende que, por força do art. 54 da Lei 9.784/1999, as situações constituídas há mais de cinco anos não deveriam sofrer qualquer alteração em decorrência da resposta ao primeiro questionamento. Ressalta, inclusive, que, por ocasião da análise da consulta que resultou no Acórdão 3055/2009-TCU-Plenário, o Tribunal já havia consignado que os órgãos da Administração Pública, ao aplicar aquele entendimento, deveriam observar, entre outros pontos, o disposto no art. 54 da Lei do Processo Administrativo.
 	Nesse sentido, propõe responder à consulente que: i) em consonância com a jurisprudência dessa Corte de Contas, o rompimento do vínculo jurídico do servidor com a Administração Pública Federal é obstáculo ao restabelecimento de vantagens da Lei 8.112/1990, tais como quintos/décimos e anuênios, independentemente do momento em que o servidor é investido no novo cargo público, se antes ou depois da revogação da legislação que instituiu a vantagem anteriormente concedida; ii) as situações constituídas há mais de cinco anos e que estejam em desacordo com a orientação constante do item precedente não devem sofrer alterações, em observância ao disposto no art. 54 da Lei 9.784/1999.
	Por sua vez, em parecer à peça 3, que contou com anuência do titular da Unidade Técnica (peça 4) , o Chefe de Serviço da Subunidade concorda, no essencial, com a análise empreendida pelo auditor, divergindo apenas sobre o procedimento a ser adotado nas situações constituídas há mais de cinco anos. O Diretor salientou que, embora a Administração Pública Federal tenha de observar o disposto no art. 54 da Lei 9.784/1999 em suas decisões tomadas no âmbito do processo administrativo e, por isso, as vantagens concedidas há mais de cinco anos não deveriam, a princípio, sofrer alterações, admitir a percepção ad aeternum dessa parcela irregular seria o mesmo que conferir ao servidor direito adquirido a regime jurídico, destoando assim de jurisprudência do Supremo Tribunal Federal, a exemplo do que consta do RE 610.503 AgR/SE, de relatoria do Ministro Roberto Barroso, julgado pela Primeira Turma do STF em 24/2/2017. 
	Lembrou que, recentemente, essa Corte de Contas, por meio do Acórdão 2988/2018-TCU-Plenário (Redator: Ministro Benjamin Zymler) , determinou à Secretaria-Geral de Administração do TCU a transformação em vantagem pessoal, passível de absorção pelos reajustes conferidos às carreiras de servidores deste Tribunal, da retribuição parcial da função comissionada denominada de "opção", paga aos inativos e pensionistas cujos proventos são calculados tendo como base a remuneração do servidor ativo e cujos atos concessórios já foram objetos de registro. E, nesse sentido, propôs que, à semelhança do que foi decidido no âmbito do acórdão supracitado, as vantagens irregulares concedidas há mais de cinco anos sejam, após a conclusão de processo administrativo que tenha observado a ampla defesa e o contraditório, transformadas em vantagem pessoal e pagas por meio de rubrica de parcela compensatória, cujo valor deverá ser absorvido pelos incrementos remuneratórios decorrentes de leis posteriores que reestruturem a carreira dos respectivos servidores. 
	Finalmente, em despacho à peça 5, os autos foram remetidos a este gabinete para pronunciamento nos termos do art. 62, inciso III do RITCU.
***
		A despeito do aparente ineditismo dos questionamentos formulados na presente consulta, a matéria objeto de discussão está há muito consolidada na jurisprudência desse Tribunal. O argumento fulcral que teria gerado as dúvidas submetidas a essa Corte estaria alicerçado na suposta modificação jurisprudencial acerca dos efeitos do rompimento de vínculo jurídico com a Administração quanto a vantagens estatutárias anteriormente adquiridas pelo servidor e, conforme muito bem exposto nos pareceres precedentes da Unidade Técnica, tal modificação de jurisprudência não ocorreu. 
		De fato, a clareza dos entendimentos anteriores era tamanha, que houve necessidade, no âmbito do parecer técnico do órgão consulente, de se criar duas ficções jurídicas (manutenção e concessão) , terminologicamente imprecisas, para tentar diferenciar duas situações jurídicas que na verdade são idênticas, e se referem ao aproveitamento do tempo de serviço exercido anteriormente ao rompimento de vínculo para gerar direito a vantagens estatutárias. A única variável que diferencia essas duas ficções seria o momento do reingresso do servidor na Administração Pública, se antes, ou depois da revogação da vantagem, o que, conforme ficou claro nos pareceres precedentes, é condição irrelevante para o desenrolar da matéria. 
	Nesse sentido, a distinção que se tentou criar entre o que foi denominado de concessão e manutenção de vantagens estatutárias, não se justifica, pois nem o parecer técnico GM 13/2000, da AGU, nem os julgados do TCU restringem suas análises a situações em que a vantagem que se pretendia restabelecer já havia sido extinta do ordenamento jurídico no momento do reingresso do servidor. A questão central discutida nos referidos casos consistiu em analisar os efeitos da quebra de vínculo jurídico do servidor com a União, em relação aos respectivos direitos e deveres.
	E a conclusão que se chegou foi sempre cristalina no sentido de que a quebra de vínculo gera a cessação de direitos e obrigações do servidor para com a União e vice-versa, de modo que essa quebra de vínculo cria empecilho à contagem do tempo anterior ao rompimento para o restabelecimento de vantagens estatutárias. E isso não em razão de o reingresso do servidor ter ocorrido após a revogação da vantagem que se pretendia restabelecer, mas porque o rompimento de vínculo provocou a perda do direito que o servidor tinha a computar aquele tempo para aquela vantagem, assim como desobrigou a Administração Pública de concedê-la ou manter seu pagamento.
	Em outras palavras, fazendo alusão ao Parecer GM 13/2000, quando ocorre o rompimento de vínculo do servidor com a Administração, aquela relação jurídica é desfeita, com todos os direitos e obrigações a ela inerentes. Com o reingresso do servidor aos quadros da União, uma nova relação se forma, a partir de um novo conjunto de direitos e obrigações, criando um novo regime jurídico a que o servidor está sujeito, não havendo nada o que se reclamar sobre status quo ante, visto que não há direito adquirido a regime jurídico. Tanto que, caso o servidor reingresse no serviço público anteriormente à revogação da vantagem, não há nenhum empecilho em que tal vantagem lhe seja concedida, desde que utilizando apenas o tempo exercido após o seu reingresso, visto que nenhum direito ou obrigação relativos à relação anterior pode ser exigido por nenhuma das partes.
		Assiste também razão à Sefip ao salientar que não há lógica no argumento de que a Lei não previu a ininterrupção de vínculo como requisito para a concessão da vantagem estatutária. Isto por que a Lei 8.112/1990 estabelece um conjunto de regras, direitos e deveres do regime estatutário que se aplicam ao servidor público federal, na sua relação com a União, enquanto servidor, de maneira que entre os requisitos para que o servidor faça jus a uma determinada vantagem, está evidentemente implícita a condição de o interessado ser regido por essa Lei, ou seja, que preserve a qualidade de servidor público federal estatutário. Uma vez que o servidor perca tal qualidade, o conjunto de direitos e obrigações adquiridos nessa relação se desfaz (ainda que a quebra de vínculo tenha se dado pelo hiato de apenas um dia) .
	Tanto é assim que a condição contrária se mostra plenamente razoável, ou seja, a exigência de que esteja expressamente previsto em Lei quando e em que condições direitos e obrigações de uma relação jurídica anterior com a União são preservados. A Lei 8.112/1990, por exemplo, prevê os casos em que o tempo de serviço anterior prestado à União é válido na nova relação jurídica que se formou, e quais direitos especificamente são preservados, como por exemplo, a contagem do tempo para efeitos de aposentadoria e disponibilidade, conforme disposto nos artigos 100 a 103 da Lei 8.112/1990.
		Por fim, também entendemos que a proposta acrescentada pelo Chefe de Serviço da Subunidade se mostra razoável, uma vez que não se deveria cogitar a perpetuação de pagamentos irregulares ad aeternum, perpassando a progressão de diferentes regimes jurídicos, em razão de erro da Administração. Não se está falando, no presente caso, de desrespeitar o prazo decadencial previsto no art. 54 da Lei 9.784/1999, pois não se está a anular o ato que concedeu indevidamente um benefício ao servidor, mas sim de mitigar os efeitos da decisão que deferiu um pagamento indevido. Assim, se reconhece a decadência, de maneira que nenhum prejuízo é posto à conta do servidor, mas também se impede a perpetuação da metodologia errônea de cálculo de uma determinada vantagem, limitando seus efeitos danosos no tempo. Afinal, levando em consideração a firme jurisprudência no sentido de que não há direito adquirido a regime de vencimentos, quando tais vencimentos são de fato devidos e pagos nos termos da Lei, quanto mais se haveria de falar em direito adquirido a pagamentos indevidos, concedidos contra legem, quando há mudança na estrutura remuneratória.
	Do exposto, à vista dos elementos contidos nos autos, manifestamo-nos de acordo com a proposta consolidada pela Unidade Técnica, com encaminhamento descrito à peça 3, a qual reproduzimos abaixo:
b.1) em consonância com a jurisprudência desta Corte de Contas, o rompimento do vínculo jurídico do servidor com a Administração Pública Federal é obstáculo ao restabelecimento de vantagens da Lei 8.112/1990, tais como quintos/décimos e anuênios, independentemente do momento em que o servidor é investido no novo cargo público, se antes ou depois da revogação da legislação que instituiu a vantagem anteriormente concedida; 
b.2) as situações constituídas há mais de cinco anos e que estejam em desacordo com a orientação constante do item precedente não sofrerão inicialmente alterações, em observância ao disposto no art. 54 da Lei 9.784/1999, mas deverão, após a conclusão de processo administrativo que tenha observado a ampla defesa e o contraditório, ser transformadas em vantagem pessoal, pagas por meio de rubrica de parcela compensatória, cujo valor será absorvido pelos incrementos remuneratórios decorrentes de leis posteriores que reestruturem a carreira dos respectivos servidores.
É o Relatório.

não há

Procurador Marinus Eduardo De Vries Marsico.

CONSULTA. TST. INTERRUPÇÃO DO VÍNCULO FUNCIONAL E POSSIBILIDADE DE MANUTENÇÃO E CONCESSÃO DE VANTAGENS ESTATUTÁRIAS EM CASO DE RETORNO AO REGIME ESTATUTÁRIO ANTES DA REVOGAÇÃO DA BASE LEGAL DAS RESPECTIVAS VANTAGENS. CONHECIMENTO. AUSÊNCIA DE AMPARO LEGAL PARA A CONCESSÃO OU MANUTENÇÃO DE VANTAGENS ESTATUTÁRIAS NA HIPÓTESE FORMULADA PELO CONSULENTE, INDEPENDENTEMENTE DA REVOGAÇÃO OU NÃO DA NORMA QUE INSTITUI O DIREITO. CIÊNCIA. 1) em consonância com a jurisprudência dessa Corte de Contas, assentada desde o Acórdão 3.055/2009-Plenário (relator: Ministro-substituto Weder de Oliveira), o rompimento do vínculo jurídico do servidor com a Administração Pública Federal é obstáculo ao restabelecimento de vantagens da Lei 8.112/1990, independentemente do momento em que o servidor é investido novamente em outro cargo público federal, se antes ou depois da revogação da legislação que instituiu a vantagem anteriormente concedida. 2) nos termos do art. 54 da Lei 9.784/1999, no que diz respeito à atuação administrativa da unidade de vinculação do servidor, ficam preservados, sem alterações, os atos administrativos expedidos há mais de cinco anos em desacordo com a orientação constante do item precedente, sem prejuízo da competência de controle externo do Tribunal de Contas da União, nos termos da Lei 8.443/1992.

CONSULTA (CONS)

Secretaria de Fiscalização de Pessoal (SEFIP).

A presente consulta, formulada pela Presidência do Tribunal Superior do Trabalho, versa sobre a possibilidade de restabelecimento de vantagens incorporadas por servidor público estatutário que, após romper seu vínculo funcional com a Administração Pública, foi investido em novo cargo público federal, antes da revogação da legislação que instituiu as vantagens que se pretende restaurar.
2.	Presentes os requisitos de admissibilidade, cumpre conhecer o feito, nos termos do art. 1º, inciso XVII, § 2°, da Lei 8.443/1992, c/c art. 264, inciso V, do Regimento Interno deste Tribunal.
3.	Conforme anotado no Relatório, a autoridade consulente desdobra seu questionamento em duas indagações mais detalhadas, a saber: 
1) 	A ruptura do vínculo jurídico do servidor com a Administração é obstáculo à concessão de vantagens estatutárias quando o seu reingresso ocorre antes da revogação dessas vantagens? 
2) 	Em caso de resposta positiva à primeira pergunta, questiona-se ainda: considerando o princípio da segurança jurídica, o disposto no inciso XIII do parágrafo único do art. 2º da Lei 9.784/1999, bem assim no art. 24 da Lei de Introdução às normas do Direito Brasileiro (Decreto-Lei 4.657/1942) , incluído pela Lei 13.655/2018, essa nova orientação alcança as concessões já feitas pela Administração Pública com base no entendimento anterior que limitava o requisito de não rompimento do vínculo funcional às situações de manutenção, ou seja, quando o reingresso do servidor ocorre após a revogação das vantagens estatutárias?"
4.	O parecer técnico do órgão de origem que fundamentou a formulação dessas questões, elaborado pela Divisão de Legislação de Pessoal do TST, nos termos do §1º do art. 264 do Regimento Interno desta Corte de Contas, ponderou que o exame da matéria comportaria as seguintes hipóteses e premissas (peça 1) :
hipótese 1: ausência de interrupção do vínculo com o serviço público;
premissa 1: "o requisito de ininterrupção só pode ser exigido (...) quando o reingresso ocorre após a revogação da vantagem estatutária", hipótese amparada pelo direito adquirido, a impor a manutenção da vantagem; 
hipótese 2: interrupção do vínculo com o serviço público;
premissa 2: "havendo solução de continuidade, [se] o reingresso do servidor ocorre ainda na vigência da legislação que dá suporte à concessão da vantagem estatutária, deve ser reconhecido o direito à contagem do tempo anterior à quebra do vínculo funcional, em consonância com o disposto no Acórdão n° 2.036/2004-TCU-Plenário".
5.	O feito foi instruído pela Secretaria de Fiscalização de Pessoal (Sefip) e, a pedido deste Relator, recebeu a análise complementar do Ministério Público de Contas, representado pelo Procurador Marinus Eduardo De Vries Marsico.
	1ª questão: "A ruptura do vínculo jurídico do servidor com a Administração é obstáculo à concessão de vantagens estatutárias quando o seu reingresso ocorre antes da revogação dessas vantagens?'
6.	Quanto à primeira questão, todos os pareceres convergiram para a seguinte resposta:
"em consonância com a jurisprudência dessa Corte de Contas, o rompimento do vínculo jurídico do servidor com a Administração Pública Federal é obstáculo ao restabelecimento de vantagens da Lei 8.112/1990, tais como quintos/décimos e anuênios, independentemente do momento em que o servidor é investido [novamente] no novo cargo público, se antes ou depois da revogação da legislação que instituiu a vantagem anteriormente concedida;"  (Grifei) .
7. 	Os fundamentos para a construção dessa primeira resposta foram detalhadamente apresentados pela unidade técnica e complementados pelo Parquet especializado, que incorporo a este Voto como razões de decidir, com os complementos que entendo pertinentes.
8.	Ressalto que, conforme pontuado nos pareceres, a matéria em questão se encontra bem definida na jurisprudência deste Tribunal desde o Acórdão 3055/2009-TCU-Plenário (relator: Ministro-substituto Weder de Oliveira) , fato assim reportado pela Sefip:
desde a publicação do Acórdão 3055/2009-TCU-Plenário já havia ficado claro que o rompimento do vínculo jurídico do servidor com a Administração Pública Federal era obstáculo ao restabelecimento de vantagens estatutárias, independentemente do momento em que o servidor é investido no novo cargo público, se antes ou depois da revogação da legislação que instituiu a vantagem anteriormente conquistada. 
9.	      Oportuno resgatar a resposta à consulta analisada no Acórdão 3055/2009-TCU-Plenário (relator: Ministro-substituto Weder de Oliveira) , igualmente apresentada pela Presidência do TST:
 "não havendo quebra do vínculo jurídico entre o servidor e a Administração Pública Federal, não há óbice, nas duas situações em tese descritas na consulta, [1ª situação:] ao restabelecimento do pagamento das vantagens inicialmente concedidas, [2ª situação:] assim como não há vinculação do órgão em que ora se encontra em exercício o servidor a decisões proferidas anteriormente pelos órgãos nos quais o mesmo servidor ocupou cargos, concedendo-lhe ou suprimindo-lhe vantagens. Em qualquer caso, as decisões administrativas devem observar os direitos adquiridos, a jurisprudência e as deliberações de caráter normativo desta Corte de Contas, as decisões judiciais que incidem sobre o caso concreto, as modificações legislativas supervenientes e o disposto no art. 54 da Lei nº 9784/1999".  (Grifei) .
10.	Em suas análises, a Sefip registrou que a tese abraçada pela área técnica do TST não encontra amparo na jurisprudência deste Tribunal desde a publicação do Acórdão 3055/2009-TCU-Plenário. É que, segundo o entendimento que orientou aquele decisum, a quebra do vínculo ocasiona a cessação de direitos e obrigações "do servidor para com a União e vice-versa". Assim, independentemente de a vantagem estatutária ter sido revogada ou não, uma vez rompido vínculo funcional com a Administração Pública, o eventual retorno do servidor a um cargo efetivo estatutário federal não lhe garante o direito de carrear para o novo cargo os benefícios pessoais adquiridos anteriormente. Essa foi a tese adotada a partir do Acórdão 3055/2009-TCU-Plenário, segundo os pareceres.
11.	De fato, antes do Acórdão 3055/2009-TCU-Plenário, esta Corte de Contas não possuía posição sedimentada sobre a matéria, havendo deliberações administrativas que admitiam a contagem do tempo de serviço, para fins de incorporação de anuênios, independentemente de haver ocorrido rompimento no vínculo funcional com a Administração Pública. 
12.	Cito como exemplo o Acórdão 1871/2003-TCU-Plenário (relator: Ministro Marcos Vilaça) , em que este Tribunal reconheceu, para seu todos seus servidores, o direito de contabilizar, nos termos do artigo 100 da Lei 8.112/1990, o tempo de serviço prestado à administração indireta, mesmo quando o vínculo empregatício tenha se encerrado antes da Lei 8.112/1990, observando-se que, para fins de anuênios, bastaria que o servidor ocupasse cargo público regido pela Lei 8.112/1990 até a véspera da revogação do benefício.
13.	Na mesma linha, o Acórdão 2036/2004-TCU-Plenário (relator: Ministro Walton Alencar Rodrigues) - citado pelo consulente -, expressou, entre outras, as seguintes dicções:
...a contagem do tempo de serviço público federal abrange o tempo dedicado à administração indireta, cujas relações laborais são regidas pela CLT. Para efeito do adicional por tempo de serviço, de que trata o 67 da Lei 8.112/90, o servidor deve ter ficado sob o regime dessa lei, em qualquer período, até a extinção da vantagem pela MP 1.815/99.  (Sumário do Ac. 2.036/2004-P) .
9.2.2 para o fim de obtenção do adicional por tempo de serviço, o servidor deve ter estado sob o regime da Lei 8.112/90, em qualquer período, até 8/3/1999, data da publicação da Medida Provisória 1.815/99, que revogou o art. 67 da Lei 8.112/90, suprimindo a referida vantagem do ordenamento jurídico;  (Ac. 2.036/2004-P) .
14.	Em nenhum desses acórdãos foi tangenciada a questão da interrupção ou continuidade do vínculo laboral. 
15.	Dito isso, endosso as conclusões da unidade técnica e do MPTCU quanto à primeira resposta à consulta sob análise, ressaltando que a dicção assinalada decorre de entendimento firmado por esta Corte de Contas a partir do Acórdão 3055/2009-TCU-Plenário. Dessa forma, considero mais adequada a seguinte redação:
em consonância com a jurisprudência dessa Corte de Contas, assentada desde o Acórdão 3055/2009-TCU-Plenário (relator: Ministro-substituto Weder de Oliveira) , o rompimento do vínculo jurídico do servidor com a Administração Pública Federal é obstáculo ao restabelecimento de vantagens da Lei 8.112/1990, independentemente do momento em que o servidor é investido novamente em outro cargo público federal, se antes ou depois da revogação da legislação que instituiu a vantagem anteriormente concedida.
	2ª questão: "Em caso de resposta positiva à primeira pergunta, questiona-se ainda: considerando o princípio da segurança jurídica, o disposto no inciso XIII do parágrafo único do art. 2º da Lei 9.784/1999, bem assim no art. 24 da Lei de Introdução às normas do Direito Brasileiro (Decreto-Lei 4.657/1942) , incluído pela Lei 13.655/2018, essa nova orientação alcança as concessões já feitas pela Administração Pública com base no entendimento anterior que limitava o requisito de não rompimento do vínculo funcional às situações de manutenção, ou seja, quando o reingresso do servidor ocorre após a revogação das vantagens estatutárias?"
16.	Sobre essa questão, viu-se que a assertiva contida na parte final da indagação do consulente - "essa nova orientação alcança as concessões já feitas pela administração pública com base no entendimento anterior que limitava o requisito de não rompimento do vínculo funcional às situações de manutenção, ou seja, quando o reingresso do servidor ocorre após a revogação das vantagens estatutárias?" - restou descaracterizada. 
17.	Isso porque a área técnica do TST considerou como "entendimento anterior" o Acórdão 3055/2009-TCU-Plenário. E, conforme já assinalado, a jurisprudência assentada na referida deliberação fixou a tese geral de que a quebra do vínculo do servidor com a Administração Federal lhe retira o direito de carrear para o novo cargo as vantagens pessoais advindas do cargo anterior. Assim, não caberia discutir se o retorno foi antes ou depois da revogação da norma garantidora do benefício.
18.	Não obstante, a Sefip e o Ministério Público de Contas analisaram o aspecto da segurança jurídica quanto às situações pretéritas constituídas em desacordo a resposta apresentada à presente consulta. Nesse sentido, foram apresentadas duas propostas distintas, que faço resumir na tabela abaixo: 
	PROPOSIÇÃO DO AUDITOR DA SEFIP RESPONSÁVEL PELA INSTRUÇÃO
	PROPOSIÇÃO FINAL DA UNIDADE TÉCNICA E DO MPTCU

	as situações constituídas há mais de cinco anos e que estejam em desacordo com a orientação constante do item precedente não devem sofrer alterações, em observância ao disposto no art. 54 da Lei 9.784/1999;
	as situações constituídas há mais de cinco anos e que estejam em desacordo com a orientação constante do item precedente não sofrerão inicialmente alterações, em observância ao disposto no art. 54 da Lei 9.784/1999, mas deverão, após a conclusão de processo administrativo que tenha observado a ampla defesa e o contraditório, ser transformadas em vantagem pessoal, pagas por meio de rubrica de parcela compensatória, cujo valor será absorvido pelos incrementos remuneratórios decorrentes de leis posteriores que reestruturem a carreira dos respectivos servidores.

19.	Sobre essa questão, identifico alguns aspectos não sopesados nos pareceres, que impõem a adoção da proposta formulada pelo auditor responsável pela instrução da consulta.
20.	 É que, segundo a jurisprudência do Supremo Tribunal Federal que orienta os nossos julgados sobre a modulação dos efeitos do art. 54 da Lei 9.784/1999, o instituto da decadência pode ser afastado ou modulado quando o vício do ato administrativo constituir afronta evidente à Constituição. Essa exegese do Pretório Excelso foi bem definida no julgamento do MS 26.860/DF  (Relator: Ministro Luiz Fux; Tribunal Pleno; Sessão de 2/4/2014) :
"MANDADO DE SEGURANÇA. SERVENTIA EXTRAJUDICIAL. INGRESSO. SUBSTITUTO EFETIVADO COMO TITULAR DE SERVENTIA APÓS A PROMULGAÇÃO DA CONSTITUIÇÃO DA REPÚBLICA. IMPOSSIBILIDADE. DIREITO ADQUIRIDO. INEXISTÊNCIA. CONCURSO PÚBLICO. EXIGÊNCIA. ARTIGO 236, § 3º, DA CRFB/88. NORMA AUTOAPLICÁVEL. DECADÊNCIA PREVISTA NO ARTIGO 54 DA LEI 9.784/1999. INAPLICABILIDADE. PRINCÍPIO DA PROTEÇÃO DA CONFIANÇA. PRINCÍPIO DA BOA-FÉ. OFENSA DIRETA À CARTA MAGNA. SEGURANÇA DENEGADA.
 (...) - "5. A inconstitucionalidade prima facie evidente impede que se consolide o ato administrativo acoimado desse gravoso vício em função da decadência. Precedentes: MS 28.371 AgR/DF, Rel. Min. Joaquim Barbosa, Tribunal Pleno, DJe 27.02.2013; MS 28.273 AgR, Relator Min. Ricardo Lewandowski, Tribunal Pleno, DJe 21.02.2013; MS 28.279, Relatora Min. Ellen Gracie, Tribunal Pleno, DJe 29.04.2011.
 (...) 
7. A redução da eficácia normativa do texto constitucional, ínsita na aplicação do diploma legal, e a consequente superação do vício pelo decurso do prazo decadencial, permitindo, por via reflexa, o ingresso na atividade notarial e registral sem a prévia aprovação em concurso público de provas e títulos, traduz-se na perpetuação de ato manifestamente inconstitucional, mercê de sinalizar a possibilidade juridicamente impensável de normas infraconstitucionais normatizarem mandamentos constitucionais autônomos, autoaplicáveis."  (Grifei) .
21.	Um caso típico foi o entendimento firmado por esta Corte de Contas no Acórdão 2988/2018-TCU-Plenário, em que a relatora, Ministra Ana Arraes, acolheu proposta do Ministro Benjamin Zymler, para incluir no referido acórdão comando para conversão da vantagem então questionada em "parcela compensatória". Naquele aresto, de fato, a irregularidade básica então discutida esbarrava na clara vedação constitucional do pagamento de proventos em valores superiores ao da correspondente remuneração do servidor ativo, prevista no art. 40, §2º, da Constituição Federal, com redação dada pela Emenda 20/1998.
22.	Já a exigência assentada pela jurisprudência deste Tribunal com o Acórdão 3055/2009-TCU-Plenário, ratificada na presente deliberação, não se apoia diretamente em normas constitucionais. Digo "diretamente", porque, em tese, toda interpretação jurídica pode invocar princípios constitucionais como supedâneo, o que permitiria afastar ou mitigar os efeitos da "decadência" prevista na Lei Geral do Processo Administrativo em todos os casos de irregularidade de ato administrativo, o que representaria grave e inescusável afronta ao princípio da segurança jurídica, esvaziando-se o conteúdo normativo da referida norma legal.  
23.	De mais a mais, o precedente assinalado do STF foi claro ao dizer que o afastamento do instituto da decadência aplica-se aos casos de "ofensa direta à Carta Magna", "inconstitucionalidade prima facie evidente" e "ato manifestamente inconstitucional", hipóteses que passam longe da questão em análise.
24.	A tese extraída do Acórdão 3055/2009-TCU-Plenário e reforçada na resposta que se propõe à presente consulta baseia-se em uma construção jurisprudencial desta Corte de Contas, não prevista de forma expressa na Lei 8.112/1990 nem na Constituição Federal.
25. 	Cumpre assinalar, entretanto, que a decadência administrativa prevista no art. 54 da Lei 9.784/1999 não alcança a atuação fiscalizadora do Tribunal de Contas da União, porquanto regida mediante lei especial (Lei 8.443/1992) e orientada pelo paradigma do controle externo, conforme jurisprudência bem sedimentada desta Corte de Contas (ex.: Acórdão 1088/2015-TCU-Plenário, relator: Ministro Augusto Nardes; Acórdão 2900/2014-TCU-Plenário, relator: Ministro-Substituto Marcos Bemquerer Costa; Acórdão 1606/2010-TCU-Plenário, relator: Ministro Walton Alencar Rodrigues; Acórdão 1614/2010-TCU-Primeira Câmara, relator: Ministro José Múcio Monteiro; entre outros) .
26	Portanto, a resposta à segunda questão da presente consulta deve deixar assente que a decadência fixada no art. 54 da Lei 9.784/1999 refere-se à atuação administrativa da unidade de vinculação do servidor, sem prejuízo da competência de controle externo do Tribunal de Contas da União, nos termos da Lei 8.443/1992.
27.	Ad argumentandum, ainda que não se acolhesse tal entendimento, seria forçoso reconhecer a legitimidade dos atos praticados anteriormente ao Acórdão 3055/2009-TCU-Plenário.
28.	Isso porque, conforme bem assinalado pela unidade técnica e reconhecido pelo Ministério Público de Contas, a exegese atual somente foi assentada claramente a partir daquela consulta, quando se consolidou a tese da "quebra do vínculo" com a Administração Pública como fator impeditivo para que o servidor, ao assumir novo cargo público federal, mantivesse as vantagens oriundas do tempo de serviço prestado anteriormente.
29.	Dessa forma, mesmo que, apenas por hipótese, não se acolhesse, na espécie, a tese da decadência, caberia transformar em parcelas compensatórias apenas as vantagens concedidas em descordo com o entendimento firmado no Acórdão 3055/2009-TCU-Plenário e após sua prolação, ocorrida em 9/12/2009.
30.	Observo, nesse sentido, que o argumento invocado no parecer final da Sefip e ratificado pelo Parquet, para propor a conversão das vantagens em parcelas compensatórias foi de que "não se deveria cogitar a perpetuação de pagamentos irregulares ad aeternum, perpassando a progressão de diferentes regimes jurídicos, em razão de erro da Administração". 
31.	Todavia, esse argumento - de que houve "erro da Administração" - não pode ser acolhido nos casos em que a vantagem foi concedida quando não havia entendimento clarificado sobre o assunto, ou seja, antes do Acórdão 3055/2009-TCU-Plenário. Nesse caso, não há dúvidas quanto à prevalência do cânon da presunção de legitimidade dos atos administrativos, a autorizar sua estabilização no tempo.
32.	Também peço vênias por discordar da assertiva do representante do Ministério Público de que a conversão de uma vantagem remuneratória em "parcela compensatória" estaria em consonância com a proteção jurídica assegurada pela decadência prevista no art. 54 da Lei Geral do Processo Administrativo, sob o argumento de que tal conversão não implicaria "nenhum prejuízo (...) à conta do servidor". 
33.	Isso porque a conversão, por exemplo, de anuênios em parcela compensatória representa claramente prejuízo ao servidor, pois a "parcela compensatória" tem como destino ser absorvida pelos reajustes remuneratórios futuros, o que não ocorre com o anuênio, pago como percentual do vencimento básico. 
34.	A decadência impõe a estabilização do direito concedido pela Administração, salvo quando flagrantemente inconstitucional, conforme já demonstrado. A parcela compensatória, em verdade, ocasiona a exclusão gradual do direito. Daí sua incompatibilidade com o instituto da decadência. 
35.	Por outro lado, não se deve ignorar o princípio da irretroatividade da nova interpretação, fincado no art. 2º, parágrafo único, inciso XIII, da Lei Geral do Processo Administrativo, a garantir, in casu, a proteção jurídica dos atos expedidos anteriormente ao Acórdão 3055/2009-TCU-Plenário.
36.	Conforme já registrado, tanto a Sefip quanto o Parquet reconhecem que a nova orientação jurisprudencial desta Corte de Contas somente foi firmada com o advento daquele acórdão de 2009, verbis:
Nesse sentido, não haveria que se falar em retroatividade de nova orientação, pois desde a publicação do Acórdão 3055/2009-TCU-Plenário já havia ficado claro que o rompimento do vínculo jurídico do servidor com a Administração Pública Federal era obstáculo ao restabelecimento de vantagens estatutárias, independentemente do momento em que o servidor é investido no novo cargo público, se antes ou depois da revogação da legislação que instituiu a vantagem anteriormente conquistada.  (Grifei) .
37.	Dito isso, seria afrontoso ao princípio da irretroatividade de nova interpretação aplicar a conversão em parcela compensatória aos benefícios concedidos antes do Acórdão 3.055/209-Plenário, ainda que expedidos em desacordo com o requisito de "não ruptura do vínculo com o serviço público" assentado naquela consulta. 
38.	Reitero que a irregularidade decorrente da eventual concessão de vantagem em desacordo com a dicção posta no Acórdão 3055/2009-TCU-Plenário, reafirmada na resposta à presente consulta, não tem contornos de afronta à Constituição Federal (cf §§ 22 a 24 deste Voto) , hipótese que, se existente, autorizaria o afastamento da regra da irretroatividade. Mas, como visto, não é o caso.
39.	Dito isso, acolho, para o segundo ponto analisado nesta consulta, a resposta formulada pelo auditor responsável pela instrução do feito, à qual confiro a seguinte redação:
nos termos do art. 54 da Lei 9.784/1999, no que diz respeito à atuação administrativa da unidade de vinculação do servidor, ficam preservados, sem alterações, os atos administrativos expedidos há mais de cinco anos em desacordo com a orientação constante do item precedente, sem prejuízo das competências de controle externo do Tribunal de Contas da União, nos termos da Lei 8.443/1992.
	Do exposto, VOTO por que seja aprovado ao Acórdão que ora submeto a este Colegiado.
TCU, Sala das Sessões Ministro Luciano Brandão Alves de Souza, em 3 de junho de 2020.
RAIMUNDO CARREIRO 
Relator